臺灣臺中地方法院民事判決
110年度婚字第570號
原      告  甲○○  
被      告  乙○○  
上列當事人間請求離婚事件，本院於民國111年7月4日言詞辯論
終結，判決如下：
    主    文
一、准原告與被告離婚。
二、對於兩造之未成年子女甲○○權利義務之行使或負擔，酌定由
    兩造共同任之，並由原告擔任主要照顧者。
三、訴訟費用由被告負擔。
    事實及理由
壹、原告起訴意旨略以：兩造於85年9月18日結婚，婚後共同收
    養未成年子女甲○○(95年1月17日生)。原告102年間罹視網膜
    剝離後，幾乎看不見，還要照顧母親，兩造分房10年，被告
    未幫忙分擔照顧原告父母，原告住2樓，被告住3樓，兩造無
    夫妻同居之實，平常相處像陌生人，見面不打招呼沒對談，
    沒互動，被告未盡照顧之責，兩造婚姻實已難繼續維持，爰
    依民法第1052條第2項規定，請求鈞院准予兩造離婚。又未
    成年子女甲○○之權利義務之行使或負擔請酌定由原告任之。
    並聲明：一、准原告與被告離婚。二、兩造之子女甲○○之權
    利義務由原告行使或負擔。
貳、被告答辯則以：不同意離婚，起訴狀寫的不符合事實，兩造
    分房約4、5年，我說的內容原告不喜歡，原告的言語就會比
    較犀利；我煮的東西都有請原告吃，但不知原告有沒有吃，
    兩造在過節時會一起吃飯，原告約2年前要打離婚訴訟時就
    開始不跟我們吃飯；公公有老人痴呆，有送去安養院，所以
    不是我沒有照顧，又婆婆後期因為我在工作，所以都是原告
    在照顧。未成年子女甲○○之權利義務之行使或負擔部分，我
    尊重孩子的意願等語置辯。並聲明：原告之訴駁回。
參、得心證之理由：　　
一、兩造於85年9月18日結婚，共同收養未成年子女甲○○，目前
    婚姻關係仍存續中等情，有戶籍謄本在卷可稽，且為被告所
    不爭執，堪信為真實。
二、離婚部分：
(一)按有民法第1052條第1 項各款以外之重大事由，難以維持婚
    姻者，夫妻之一方得請求離婚；但其事由應由夫妻之一方負
    責者，僅他方得請求離婚，同法條第2項定有明文。所謂「
    有前項以外之重大事由，難以維持婚姻者」，乃抽象的、概
    括的離婚事由，係民法親屬編於74年修正時，為因應實際需
    要，參酌各國立法例，導入破綻主義思想所增設，其目的在
    使夫妻請求裁判離婚之事由較富彈性。關於「難以維持婚姻
    之重大事由」，係以婚姻是否已生破綻而無回復之希望為其
    判斷之標準。而婚姻是否已生破綻無回復之希望，則應依客
    觀之標準，即難以維持婚姻之事實，是否已達於倘處於同一
    境況，任何人均將喪失維持婚姻意欲之程度而定（最高法院
    95年度臺上字第1450號、94年度臺上字第2059號判決意旨參
    照）。至於婚姻如有難以維持之重大事由，於夫妻雙方就該
    事由均須負責時，應比較衡量雙方之有責程度，僅責任較輕
    之一方得向責任較重之他方請求離婚，如雙方之有責程度相
    同，則雙方均得請求離婚，始符民法第1052條第2 項規定之
    立法本旨。再按婚姻係以經營夫妻共同永久生活為目的，其
    之本質則係建立在誠摯、互信、互諒、互愛之基礎上，若夫
    妻無法共同生活致此誠摯基礎嚴重動搖甚或喪失殆盡，即屬
    民法第1052條第2項前段所稱之難以維持婚姻之重大事由。
(二)原告主張兩造雖同住一屋，但已分房10年，多年來平常相處
    幾乎沒對談沒互動，如有講話就會吵架，除過年外，已多年
    未一同共餐等情，業經證人即兩造之16歲女兒甲○○到庭證述
    ：「(兩造是否分房？）是。‥‥ 從我5、6歲就開始分房，媽
    媽住3樓，爸爸住2樓。（兩造是否平常在一起幾乎都不講話
    ，沒有互動，只要有講話就是吵架？）是，大部分是這樣。
    （這種情形有多久？）差不多從分房到現在都是這樣。（兩
    造平常還是會吵架？）現在比較少，以前都會吵架。（現在
    比較少是何意思？）兩造都沒有講話，所以就沒有吵架，互
    相冷戰。‥‥兩造分開吃，爸爸自己煮飯自己吃，也煮給我吃
    ，我跟爸爸會一起吃飯，有時我會跟媽媽吃飯，但爸爸媽媽
    不會一起吃。（兩造不會一起吃飯的情形有多久？）很久，
    有超過5 年，但應該沒有超過10年，過年圍爐的時候會一起
    吃。‥‥（阿公、阿嬤是否媽媽照顧？）沒有，是爸爸照顧。
    (媽媽是否會照顧阿公、阿嬤？)不會。‥‥(兩造感情狀況讓
    你形容，他們相處起來是怎樣？）很不和睦，這樣情形至少
    5、6年」等語在卷，證人為兩造之女，誼屬至親，與父母均
    關係良好，故渠等對於兩造間之婚姻狀況及相處情形自當知
    之甚稔，苟非有此事實，衡情應不致於杜撰誣陷前揭事實，
    是證人甲○○上開證詞，應堪可採，復據證人即逾20年鄰居廖
    學才證稱：有聽到原告與被告吵架，此情形不常，爭吵比較
    大聲我們鄰居都聽得到。久久一次，因為原告與被告很少互
    動等語在卷，據此，可認原告前揭指訴尚非憑空虛構；至被
    告雖辯稱：分房時間約4、5年，我說內容原告不喜歡，原告
    言語就會比較犀利。兩造於過節時會一起吃飯云云，惟其並
    未否認上開證人所述，是其所辯尚非可採。本件觀諸上情，
    足以證明兩造冷漠相處，卻未共思解決之道，而任由夫妻情
    感裂痕愈益加深，兩造雖同住一屋，但分房而居，形同陌路
    已有多年，婚姻之意義盡失；雙方間就婚姻感情已無共通之
    話題。依兩造婚姻現況觀之，已難維持正常之婚姻生活，是
    原告主張兩造婚姻已生破綻尚非無由。經審酌兩造既已多年
    未營夫妻共同生活，除了吵架，甚少交談，兩造於個性及生
    活方式上皆已形同陌路，顯然已無法經營夫妻之共同生活，
    婚姻中夫妻彼此扶持之特質蕩然無存，更遑論心靈之契合，
    再斟酌婚姻關係中當事人雙方生活態度、分房時間、雙方關
    係等綜合考量，應認兩造間存有難以維持婚姻之重大事由。
    而雙方既無夫妻之情分，此顯與婚姻係一男一女之兩性結合
    ，以組織家庭，共同生活為目的之宗旨相違背，依社會通常
    觀念，堪認係屬民法第1052條第2項前段所稱難以維持婚姻
    之重大事由，且該難以維持婚姻之重大事由，難認原告可責
    程度高於被告，揆之上開說明，原告依上揭理由請求離婚，
    為有理由。從而，原告依民法第1052條第2項規定請求判決
    離婚，洵屬正當，應予准許，爰判決如主文第1項所示。
三、未成年子女甲○○之權利義務之行使或負擔部分：　　
(一)按夫妻離婚者，對於未成年子女權利義務之行使或負擔，依
    協議由一方或雙方共同任之，未為協議或協議不成者，法院
    得依夫妻之一方、主管機關、社會福利聲請機構或其他利害
    關係人之請求或依職權酌定之，民法第1055條第1 項定有明
    文。又法院為民法第1055條裁判時，應依子女最佳利益，審
    酌一切情狀，參考社工人員之訪視報告，尤應注意左列事項
    ：一、子女之年齡、性別、人數及健康情形。二、子女之意
    願及人格發展之需要。三、父母之年齡、職業、品行、健康
    情形、經濟能力及生活狀況。四、父母保護、教養子女之意
    願及態度。五、父母子女間或未成年子女與其他共同生活之
    人間之感情狀況。六、父母之一方是否有妨礙他方對未成年
    子女權利義務行使負擔之行為。七、各族群之傳統習俗、文
    化及價值觀。前項子女最佳利益之審酌，法院除得參考社工
    人員之訪視報告或家事調查官之調查報告外，並得依囑託警
    察機關、稅捐機關、金融機構、學校及其他有關機關、團體
    或具有相關專業知識之適當人士就特定事項調查之結果認定
    之，民法第1055條之1 亦有明文。
(二)兩造育有未成年子女甲○○，惟就上開未成年子女權利義務之
    行使或負擔歸屬，並未達成協議，是原告聲請酌定未成年子
    女權利義務之行使或負擔，自屬有據。本院為審酌未成年子
    女之最佳利益，依職權函請財團法人臺中市龍眼林社會福利
    慈善事業基金會，對兩造及未成年子女甲○○進行訪視，結果
    略以：「就訪視了解，兩造皆表示有意願照顧未成年子女，
    並會尊重未成年子女之親權意願，本會評估兩造皆尚有行使
    親權之意願，亦評估兩造之親職時間、教育規劃未有明顯不
    妥之處，惟本會無法掌握兩造之詳細身心狀況及經濟狀況，
    故無法進一步評估其等親權能力，建請鈞院參酌相關資料後
    ，自為裁定。」等語，及未成年子女甲○○意願訪視報告亦指
    出：「甲○○明確表示，希望由兩造當事人來擔任監護人。理
    由：經本會說明，未成年子女表示能理解親權意涵，而其表
    示，自己認為就算父母以後沒有一起住，應該也可以和平處
    理自己的事情，所以自己希望未來能由父母共同行使自己的
    親權，而且這樣也比較「公平」。且未成年子女希望與乙○○
    共同居住，由乙○○為主要照顧者。理由：未成年子女表示，
    自己從小就住在這個環境、很習慣，而且自己也不想轉學，
    所以自己想繼續跟父親同住。又未成年子女表示，自己的訪
    談內容無須保密」等語，此有該基金會111年2月16日財龍監
    字第111020030號函暨訪視報告及未成年子女意願訪視報告
    卷可稽，且未成年子女甲○○於本院訊問時，亦表明其意願係
    希望兩造共同擔任監護人，由原告擔任主要照顧者等語在卷
    。
(三)本件審酌重心在於「子女之最佳利益」，如酌定子女權利義
    務之行使與負擔由一造任之，勢須該造所得提供子女之生活
    環境，及心靈慰藉與成長，有明顯優越於他造之處，是如兩
    造均能提供子女好的人格塑造環境，或兩者提供之生活環境
    及精神成長，均在伯仲之間者，共同監護（Joint Custody
    ）非但能促進子女與父母雙方互動關係，亦能鼓勵父母打破
    傳統性別分工，及避免單方父母專斷，此為兼顧子女日後人
    格及心性之正常發展，及滿足其孺慕之情，共同行使親權以
    彌補子女未能同時享有完整父母親情之愛的缺憾，自對子女
    發展較為有利，且在子女有完整自主決定前，實不宜讓子女
    有被撕裂或被迫選擇之壓力。經查，本院參酌兩造意見、社
    工之訪視報告，認為兩造均有行使親權之意願與動機，均願
    為未成年子女付出心力，復未成年子女甲○○業已16歲，其意
    願表達應具參考性，自應予高度尊重，並參酌兩造之親職能
    力、親職時間、照顧環境、教育規劃及子女意願之綜合評估
    等各項情節，均無不適宜擔任親權人之處，足見兩造均適任
    擔任未成年子女之親權人，是審酌未成年子女自認與父或母
    之感情皆佳，兩造對未成年子女親情之付出，均具不可代替
    性，未成年子女實須父母共同陪伴成長，故本件由兩造本於
    善意父母之立場，相互合作，共同照護未成年子女學習成長
    ，為保護教養未成年子女之適途，復酌之未成年子女甲○○之
    年齡、身心狀況，本院認對於未成年子女甲○○權利義務之行
    使或負擔，由兩造共同任之，較符合未成年子女之最佳利益
    。
(四)又審酌兩造與親子間之感情依附情形，及兩造以往與未成年
    子女同住照顧、互動相處等一切情狀，認由原告擔任主要照
    顧同住之一方，應屬妥適。又未成年子女甲○○已滿16歲，對
    會面探視已有明確想法及意願，故未擔任主要照顧者之被告
    ，其會面探視自應尊重未成年子女之意願，而無庸本院定之
    ，併此敘明。又當事人就未成年子女權利義務之行使或負擔
    部分所為之聲明部分，因該部分事項法院應基於未成年子女
    之最佳利益妥為酌定，並不受當事人聲明之拘束。故本院並
    無庸就原告此部分聲明，另予駁回之諭知，附予敘明。
四、本件事證已臻明確，兩造其餘之攻擊或防禦方法，經本院斟
    酌後，認為與判決基礎之事實並無影響，均不足以影響本裁
    判之結果，自無庸一一詳予論駁之必要，併此敘明。
肆、訴訟費用負擔之依據：家事事件法第51條、民事訴訟法第78
    條。
中　　華　　民　　國　　111 　年　　7 　　月　　25　　日
                  家事法庭    法  官  黃家慧
以上為正本係照原本作成。
如對本判決上訴，須於判決送達後20日之不變期間內，向本院提
出上訴狀。如委任律師提起上訴者，應一併繳納上訴審裁判費。
中　　華　　民　　國　　111 　年　　7 　　月　　25　　日
                              書記官  孫超凡